【裁判字號】    95,家抗,17
【裁判日期】    950918
【裁判案由】    選定遺產管理人
【裁判全文】
臺灣臺中地方法院民事裁定              95年度家抗字第17號
抗  告  人  乙○○
相  對  人  荷商柯金資產管理股份有限公司臺灣分公司
法定代理人  丙○○
代  理  人  丁○○
上列抗告人因與相對人間選任遺產管理人事件，對於民國九十五
年三月二十三日本院九十五年度財管字第一四號裁定提起抗告，
本院裁定如下：
    主  文
抗告駁回。
抗告程序費用由抗告人負擔。
    理  由
一、本件相對人於原審聲請意旨略以：被繼承人許祖容（女、民
    國五十三年五月十二日出生、生前最後住所：臺中市○○區
    ○○里○○路○段三０七號四樓之八、於八十九年三月三日
    死亡），其生前於八十四年十月二十六日向案外人合作金庫
    銀行股份有限公司（下稱合庫）借款新臺幣八十九萬元，清
    償日期為九十九年十月二十六日，許祖容並將其所有之不動
    產設定抵押權予合庫銀行供作擔保，嗣合庫銀行於九十三年
    十月七日將其對許祖容等人之不良債權轉讓予相對人，並依
    法將債權轉讓之通知以公告方式登報週知。上開借款因本金
    及利息未依約清償而視為全部到期，相對人欲行使抵押權以
    維債權，惟許祖容於八十九年三月三日亡故，其繼承人亦已
    全部拋棄繼承，而其繼承人業向鈞院為拋棄繼承之意思表示
    ，並經鈞院准予備查在案，親屬會議未於許祖容死亡後一個
    月內選任遺產管理人，致相對人之債權一直無法行使，相對
    人基於利害關係人地位，爰依法聲請指定被繼承人許祖容之
    父乙○○為遺產管理人等語，並提出借據、他項權利證明書
    、抵押權設定契約書、債權讓與聲明書、報紙公告、戶籍謄
    本、繼承系統表、本院九十四年度拍字第二六一號裁定等件
    影本為證。經原審審核無誤，並依職權調取本院八十九年度
    繼字第二二七號、第二五九號等拋棄繼承事件案卷，核閱屬
    實，裁定選任抗告人為遺產管理人。
二、抗告意旨略以：抗告人雖係被繼承人許祖容之父，但關於相
    對人受讓合庫對被繼承人許祖容之債權並進行處理乙事，與
    抗告人無涉，故相對人與合庫間之債權讓與，或公示催告遺
    產繼承人聲請法院拍賣等事，均未通知抗告人，且抗告人亦
    無權知悉，今原審指定抗告人為被繼承人許祖容之遺產管理
    人，經查閱相關法律，並未尋得依據，是原審僅以抗告人為
    被繼承人許祖容之父，可能較為瞭解許祖容生前財產及債權
    債務狀況，雖屬合理推論，惟事實不然，茲臚列如次：
  (一)因被繼承人許祖容於十歲時，其母親病逝，抗告人為掙錢償
    債，無法照顧許祖容，許祖容因此進入臺中育幼院生活，之
    後許祖容離院自食其力，迨至死亡，均係獨自生活，而抗告
    人則自七十二年間起定居花蓮務農迄今，故抗告人對於許祖
    容之財產與債權債務等狀況確實不知。
  (二)因被繼承人許祖容已死亡六年餘，倘由抗告人擔任許祖容之
    遺產管理人，對於清查許祖容之遺產狀況，恐屬不易，若有
    查報不周，抗告人將自尋麻煩。又抗告人目前對被繼承人許
    祖容遺產及債務所已知者有二，其一為動產（自用小客車乙
    輛），該汽車於許祖容死亡後數日，即遭車貸公司（海灣公
    司）自行開走處分以償其餘額貸款，今倘若依法處理，恐再
    度興訟，亦添麻煩；其二為本件系爭之房屋，該屋依原審裁
    定內容所提，貸期為十五年，許祖容死亡至今已逾五年，期
    間該屋之貸款繳交、催收情況、積欠餘額，及相對人與合庫
    間之債權轉讓情形等，抗告人均不知情，且抗告人已為繼承
    之拋棄，現又高齡八十一歲，遠居於花蓮，對於許祖容之遺
    產管理自有所不便，實不適合擔任被繼承人許祖容之遺產管
    理人，爰請求廢棄原裁定，另行選任遺產管理人等語。
三、按繼承開始時，繼承人有無不明，而無親屬會議或親屬會議
    未於一個月內選定遺產管理人者，利害關係人得聲請法院選
    定遺產管理人，並由法院依公示催告程序，定六個月以上之
    期限，公告繼承人，命其於期限內承認繼承，又先順序繼承
    人均拋棄其繼承權時，由次順序之繼承人繼承，其次順序繼
    承人有無不明或第四順序之繼承人均拋棄其繼承權者，準用
    關於無人承認繼承之規定，非訟事件法第十六條、第七十八
    條第二項，民法第一千一百七十七條、第一千一百七十八條
    第一項、第二項、第一千一百七十六條第六項分別定有明文
    。
四、本件抗告人以其不適任被繼承人許祖容之遺產管理人，求予
    廢棄原裁定，並請求另行選任遺產管理人云云。經查：
  (一)本件相對人於原審主張被繼承人許祖容於八十九年三月三日
    死亡，其已離婚，無子嗣，其他依民法第一千一百三十八條
    規定之各順序繼承人均已拋棄繼承，而相對人係被繼承人之
    債權人，為利債權之行使，基於利害關係人地位，為此聲請
    選定被繼承人許祖容遺產管理人等情，業據提出戶籍謄本及
    借據、抵押權設定契約書、他項權利證明書、債權讓與證明
    書、被繼承人之除戶戶籍謄本、繼承系統表、本院八十九年
    度繼字第二二七號、第二五九號等拋棄准予備查通知書等件
    為證，並經原審調閱前揭拋棄繼承事件聲請卷宗資料，核閱
    無訛。是衡之上情，被繼承人許祖容之繼承人既均依法向法
    院為拋棄繼承，且准予備查，顯然其繼承人處於有無不明之
    狀態，是相對人為保障其債權利益，聲請原審為被繼承人許
    祖容選任遺產管理人，自屬有據。
  (二)按諸聲請法院選任遺產管理人，法院有裁量權，不受聲請人
    之拘束，可依職權選任適當之管理人，而選任遺產管理人，
    首在考慮其適切性，即除管理遺產須公平外，應以對遺產遺
    債情況瞭解較深者為優先選任，縱若被繼承人之繼承人等親
    屬無任遺產管理人之意願，法院亦得依職權選任適當之人為
    遺產管理人。復參酌遺產管理人之職務在於：編製遺產清冊
    、為保存遺產必要之處置、清償債權或交付遺贈物及遺產之
    移交等事務，自應由與被繼承人關係密切、對於被繼承人之
    遺產及遺債事務有相當瞭解者任之，顯較對被繼承人毫無所
    悉之第三人或公務機關更具適切性。繼承人與被繼承人關係
    密切，較了解被繼承人之財產狀況，故仍應自被繼承人之繼
    承人或親屬中選任遺產管理人為適宜。且按「拋棄繼承事件
    ，多屬遺債大於遺產形同破產。法院在指定被繼承人之遺產
    管理人時，自應先審查是否有其他適合之人可任被繼承人之
    遺產管理人，如無，在不得已之情形，才指定國有財產局為
    遺產管理人，蓋國有財產局係一公務機關，依國有財產法規
    定綜理國有財產事務，其執行事務所需預算為全國人民納稅
    所得，倘顯無遺產可歸屬國庫，可能造成以國家資源管理對
    國庫毫無利益之財產並須墊付無法歸墊之管理費用，無異使
    公器淪為私用，損及全民利益，令國庫遭受利益之侵害」（
    最高法院八十九年度臺抗字第五一九號裁定意旨參照）。
  (1)抗告人主張被繼承人許祖容於十歲時，即進入臺中育幼院生
    活，之後許祖容離院自食其力，迨至死亡，均係獨自生活，
    與抗告人間已親情疏離，抗告人並不知其生活情況，故抗告
    人不適任本件遺產管理人云云。經本院依職權函請內政部中
    部兒童之家（即省立臺中育幼院）檢送被繼承人許祖容之前
    之安置資料，經內政院兒童之家覆以：「許生（即被繼承人
    ）於六十五年二月十六日由案父（即抗告人）透過臺中榮服
    處申請安置本家，並於六十七年七月十七日由案父委託案兄
    許祖雄申辦案主退家事宜」等語，此有內政部中部兒童之家
    九十五年八月四日中兒社字第０九五０００一四三八號函文
    暨所檢附之被繼承人安置個案資料、申請書、入院志願書、
    紀錄表、戶籍謄本、退院申請書等件在卷可稽。衡之上情，
    足認被繼承人許祖容係於十二歲左右經安置於育幼院，且僅
    受育幼院安置二年餘，抗告人即辦理退院手續，且當時抗告
    人於辦理退院申請書所記載之地址為「臺中市○區○○里○
    ○鄰○○路虎嘯東巷三號」，即被繼承人退院後欲遷移之戶
    籍地址，此與抗告人前揭主張被繼承人許祖容於十歲時，即
    進入臺中育幼院生活，之後許祖容離院自食其力，迨至死亡
    ，均係獨自生活乙節，顯然有所出入，故抗告人所言是否為
    真正，已值存疑。然姑不論抗告人主張被繼承人許祖容自離
    開育幼院後即獨力謀生乙情是否屬實，揆諸卷附事證，當初
    抗告人係因經濟困窘而無奈將許祖容送至育幼院，並非惡意
    遺棄許祖容，且許祖容與抗告人間為父女關係，誼屬至親，
    縱許祖容於離開育幼院後因經濟情況須獨自生活打拼，致與
    抗告人間聯繫較少，然依常情，其與抗告人間之親子關係仍
    不可能從此斷絕。據此，抗告人執上開事由主張其不適任擔
    任被繼承人許祖容之遺產管理人，核屬無據。
  (2)抗告人另抗辯稱因被繼承人許祖容已死亡六年餘，對於清查
    許祖容之遺產狀況，恐屬不易，及其已為繼承之拋棄，現又
    高齡八十一歲，遠居於花蓮，對於許祖容之遺產管理自有所
    不便，實不適合本件遺產管理人云云。惟關於被繼承人許祖
    容遺產清查，其遺產管理人僅須就已知之遺產或相關事宜，
    依法定程序為管理、清償債務或交付遺贈物即可，並不致令
    遺產管理人之權益有何損失之虞；且因現今國際交通及通訊
    發達，縱抗告人因年事已大行動不便，或因居住地點與被繼
    承人生前住所距離甚遠，其均得委託代理人，實無礙其對遺
    產之管理；再者，依前揭遺產管理人之職務範圍說明，縱抗
    告人已拋棄繼承，仍不礙其擔任被繼承人許祖容遺產管理人
    之職務。是抗告人執前揭事由主張不適任遺產管理人，亦屬
    無由。
  (3)再者，被繼承人許祖容於八十九年三月三日二十三時二十分
    許，自臺中市○○路○段某大樓七樓陽台墜樓身亡，適巧壓
    到由返家之楊淑惠。被繼承人許祖容當場死亡，楊淑惠經送
    醫急救後仍因傷重不治而死亡。楊淑惠之父母因此本於侵權
    行為及繼承之法律關係，於臺灣花蓮地方法院對繼承人即抗
    告人提起民事損害賠償訴訟，經臺灣花蓮地方法院於九十一
    年一月二十二日以九十年度訴字第三九五號，判決被告（抗
    告人許辛爵）應分別給付原告（楊淑惠之父）一百四十三萬
    五千八百九十六元，原告（楊淑惠之母）一百一十八萬五千
    六百四十九元，及均自九十一年一月二日起至清償日止，按
    年息百分之五計算之利息。此有臺灣花蓮地方法院九十年度
    訴字第三九五號民事判決一份，在卷可憑。由此可知，縱抗
    告人業已拋棄繼承，然被繼承人許祖容生前可能仍有其他債
    權債務關係未了結完畢，而非僅有與臺灣省合作金庫間之借
    貸關係而已。是以，被繼承人許祖容向臺灣省合作金庫貸款
    時，雖有連帶保證人甲○○，惟甲○○僅知悉被繼承人此部
    分之債權債務狀況，難認其得以知悉被繼承人其他財產關係
    。則原審選任抗告人為被繼承人許祖容之遺產管理人，自屬
    允當。
  (三)綜上，本件自各順序繼承人均已拋棄被繼承人許祖容之繼承
    觀之，依經驗法則可知應屬遺債大於遺產之情形，形同破產
    。而國有財產局乃公務機關，依國有財產法之規定綜理國有
    財產之事務，執行事務所需預算為全國人民納稅所得，倘顯
    無遺產可歸屬國庫，自不宜選任國有財產局為管理人，以避
    免其代管私人遺產之管理費用無法由被繼承人遺產歸墊，導
    致利用全民資源負擔個人私務之支出，顯不符社會公平原則
    。而繼承人與被繼承人間具有一定之血緣關係，關係密切，
    自較公務機關或他人瞭解被繼承人生前之債權債務情形，是
    法院於選定被繼承人許祖容之遺產管理人自仍應自被繼承人
    之繼承人或親屬中選任遺產管理人為適宜，雖繼承人已拋棄
    繼承，仍不礙其擔任被繼承人遺產管理人之職務。抗告人乙
    ○○為被繼承人許祖容之父，有原審卷附事證可稽，本院審
    酌抗告人與被繼承人之關係，誼屬至親，被繼承人除向臺灣
    省合作金庫界庫外，又有其他債權債務關係，抗告人亦因此
    而涉訟，抗告人顯然已具備遺產管理之資格與能力。且如前
    述，抗告人應無不適宜擔任被繼承人許祖容遺產管理人之情
    事，是原審選定抗告人為被繼承人許祖容之遺產管理人，應
    屬適當。從而，抗告人提起抗告，以其不適任遺產管理人為
    由，請求另指定他人，自屬無據，應予駁回。
五、據上論結，本件抗告為無理由，依非訟事件法第二十一條第
    二項、第四十六條、、民事訴訟法第四百九十五條之一第一
    項、第四百四十九條第一項、第九十五條、第七十八條，裁
    定如主文。
中    華    民    國    95    年    9     月    18    日
                  家事法庭    審判長法  官  楊熾光
                                    法  官  陳學德
                                    法  官  林三元
以上為正本係照原本作成。
如提起再抗告者，應於裁定送達後十日內依非訟事件法第四十五
條第三項「僅得以適用法規顯有錯誤為理由，並經原法院許可者
為限」之規定，向本院提出抗告理由狀（須按他造人數附具繕本
），並繳納再抗告費用新臺幣一千元。
中    華    民    國    95    年    9     月    18    日
                                    書記官


司法院資訊處製作；財團法人民間司法改革基金會備份。
